臺灣彰化地方法院北斗簡易庭民事判決
109年度斗簡字第295號
原      告  黃永華  
訴訟代理人  黃鈺庭  
原      告  黃錫溫  
            黃海炳  
上三人共同
訴訟代理人  許鴻闈律師
被      告  梁清潭  
訴訟代理人  梁國棟  
上列當事人間請求確認界址事件，本院於民國110年9月7日言詞
辯論終結，判決如下：
    主    文
確認原告共有坐落彰化縣○○鄉○○段○○○地號、五八一地號土地與
被告所有同段五八二地號土地間之界址為如附圖所示編號D、E、
F各點之連接線。
訴訟費用由被告負擔百分之五十，餘由原告負擔。
    事實及理由
一、原告起訴主張：
  ㈠原告原告黃錫溫（應有部分3334/10000）、黃海炳（應有部
    分3333/10000）與黃永華（應有部分3333/10000）共有坐落
    彰化縣○○鄉○○段000地號土地（重測前為同鄉漢寶園段86地
    號土地）與原告黃永華所有同段581地號土地（重測前為同
    鄉漢寶園段84-7地號土地（下合稱系爭甲土地）與被告所有
    坐落同鄉段582地號土地（重測前為同鄉漢寶園段84-6地號
    土地，下稱系爭乙土地）相毗鄰，經彰化縣二林地政事務所
    （下稱二林地政）分別於民國84年間測量定界與108年間實
    施土地重測後，土地經界南北誤差約15公尺、東西誤差約5
    公尺，兩造對於系爭甲、乙土地界址始終爭執，迄未解決。
　㈡原告黃永華於85年1月30日（建築完成日期）於系爭甲土地上
    興建畜牧用豬舍，當時係沿二林地政鑑界後之地界興建合法
    建物，當時建物興建使用現況為如附圖所示G、B、C、H各點
    所連接繪測之地界興建，與被告辯稱系爭甲、乙土地地界應
    如附圖所示D、E、F各點連接繪測之地界實有差異，如依被
    告所指界點連接而成之地界，除原告黃永華無法取得自用農
    舍使用執照外，且原告黃永華所興建西北側之豬舍須拆除大
    半，對於原告黃永華言，不啻不公且損害至鉅。　
　㈢兩造前在彰化縣政府歷經4次調解，二林地政測量人員均未能
    說明兩次測量發生地界線變動之原因，後彰化縣政府裁處依
    舊地籍圖即D、E、F各點連線為系爭甲、乙土地之經界線，
    原告實難甘服，爰依據民事訴訟法第247條之規定，請求確
    認系爭甲、乙土地界址等情。
　㈣並聲明：確認原告共有系爭甲土地與被告所有系爭乙土地之
    界址，為如附圖一所示編號G、B、C、H各點之連接線。
二、被告則以：
　㈠如依原告所指界之界址，則二林地政測量後被告約減少822.5
    7平方公尺面積之土地，原告增加同樣面積，如依原地籍圖
    之界點，測量後兩造系爭土地面積誤差合計約7.9平方公尺
    ，係屬合理誤差值範圍內，則系爭甲、乙土地界線到底為何
    界點連線，不言而喻。
　㈡原告黃永華與被告曾於第1次調處時達成協議，由原告黃永華
    向被告承買超過以D、E、F各點連接後地界之土地約822.57
    平方公尺之土地，惟因原告黃永華與被告買賣價金未一致，
    原告黃永華並未購買。如兩造土地地界果如原告所指，為何
    原告黃永華願意購買上開超過其地界土地？等語，以為置辯
    。　
　㈢並聲明：原告之訴駁回。　
三、本院之判斷：
　㈠按「確認法律關係之訴，非原告有即受確認判決之法律上利
    益者，不得提起之；確認證書真偽或為法律關係基礎事實存
    否之訴，亦同，民事訴訟法第247條第1項定有明文。所謂即
    受確認判決之法律上利益，係指法律關係之存在與否不明確
    ，原告主觀上認其在法律上之地位有不妥之狀態存在，且此
    種不妥狀態，能以確認判決將之除去者而言」，最高法院52
    年台上字第1237號判例要旨參照。原告主張如附圖一所示(A
    ）〈屬同段586地號土地內〉、G、B、C、H各點連接線為系爭
    甲、乙土地界址，既為被告所否認，致兩造經界不明，則原
    告提起本件訴訟請求確認G、B、C、H連接線為界址，即有確
    認利益。
　㈡次按「所謂因定不動產界線之訴訟，係指不動產之經界不明
    ，或就經界有爭執，而求定其界線所在之訴訟而言（最高法
    院30年抗字第177號判例參照），性質上屬於形成之訴。原
    告提起此訴訟時，祇須聲明請求定其界線之所在即可，無須
    主張特定之界線。縱原告有主張一定之界線而不能證明，法
    院仍不能以此駁回其訴。亦即法院可不受兩造當事人主張之
    拘束，得本於調查之結果，定雙方不動產之經界。」（最高
    法院90年度臺上字第868號裁判要旨可參）。則原告請求確
    認系爭甲土地與被告系爭乙土地間之界址，即無不可。另按
    「重新實施地籍測量時，土地所有權人應於地政機關通知之
    限期內，自行設立界標，並到場指界。逾期不設立界標或到
    場指界者，得依左列順序逕行施測：一、鄰地界址。二、現
    使用人之指界。三、參照舊地籍圖。四、地方習慣；又按重
    測地籍調查時，土地所有權人均到場而不能指界者，地籍調
    查及測量人員得參照舊地籍圖及其他可靠資料，協助指界，
    並依下列方式辦理：（一）土地所有權人均同意該協助指界
    之結果者，視同其自行指界。（二）土地所有權人不同意協
    助指界之結果且未能自行指界者，應依土地法第46條之2第1
    項規定予以逕行施測。（三）土地所有權人不同意協助指界
    之結果而產生界址爭議者，應依土地法第46條之2第2項規定
    予以調處，土地法第46條之2及土地法第46條之1至第46條之
    3執行要點第5點分別定有明文。
  ㈢本件原告主張系爭甲、乙土地相毗鄰且上開土地分別於84年
    間測量及104年間地籍重測之事實，業據其提出土地登記第
    二類謄本、地籍圖謄本、彰化縣政府調處會議記錄、彰化縣
    芳苑鄉實施區域計畫地區自用農舍使用執照及畜牧設施－豬
    舍使用執照、地籍配置圖、牧場登記證書、照片10張等件附
    卷可稽；亦據被告提出二林地政地籍圖重測地籍調查表、調
    處圖說及分析表等件在卷可按。應堪信原告上開主張兩造確
    有經界爭執事實為真實，而予採信。
  ㈣本件本院於110年1月29日會同內政部國土測繪中心（下稱國
    土測繪中心）至系爭甲、乙土地現場勘驗，並囑託國土測繪
    中心對於系爭甲、乙土地經界測量而為鑑定，嗣經國土測繪
    中心於110年5月21日以測籍字第1101560205號函附鑑定書、
    圖（即附圖）回覆，經本院審酌後，認系爭甲、乙土地之經
    界線應為如附圖所示G、B、C、H各點所連接之線為土地經界
    線，理由分述如下：
  ⒈依國土測繪中心上開鑑定書內容載明：「…有關法官現場囑示
    ：『測量系爭土地舊地籍圖經界線位置』部分，依據本中心辦
    理法院囑託鑑測彰化縣○○鄉○○段000○○○○○○○段○○○00○地號等
    土地套圖疑義研商會議紀錄略以：『本案套繪重測前地籍圖
    確有嚴重圖地不符之情形，且系爭鄰近土地業經重測公告確
    定，倘以上開2方案套繪成果皆會造成系爭土地有夾圖之情
    形…無法辦理套繪重測前地籍圖，綜經考量後，請本案鑑測
    人員僅依訴訟當事人指界（主張）位置，調製鑑測成果及製
    作面積分析表供法院參考。」等語。而經原告聲請調查證據
    ，亦據證人即國土測繪中心測量員柯文和於110年9月7日言
    詞辯論程序具結證述綦詳。即本件縱經本院囑託國土測繪中
    心測量鑑定，因套繪舊地籍圖發生嚴重「夾圖」（亦即土地
    重疊）之情形，國土測繪中心無法精確測量系爭甲、乙土地
    地界線，僅就兩造指界之界點，鑑定出如依兩造指界界點而
    為地界線之基準，則測量結果面積之差異為何？並就測量面
    積差異結果作成如附圖所示之鑑定圖附卷。依國土測繪中心
    鑑定測量結果，如依原告黃永華指界之界點，則被告所有系
    爭乙土地將會減少約810.74平方公尺面積，原告共有系爭甲
    土地會增加約818.64平方公尺面積；如依被告指界結果：原
    告共有系爭甲土地會增加約2.94平方公尺面積，被告所有系
    爭乙土地會增加約4.96平方公尺，有如附圖所示面積分析表
    附卷可憑。則依兩造各為指界之結果，面積差異非常大。
　⒉本院審酌依原告黃永華指界結果，系爭甲、乙土地面積差距
    為800餘平方公尺，然依被告指界界點計算，系爭甲、乙土
    地面積差異僅為2.02平方公尺（計算式：4.96－2.79－0.15＝2
    .02），無論依照兩造利益即原告拆除超越地界豬舍或被告
    驟損失約800餘平方公尺土地之衡量，或是依損害最小原則
    觀之，認被告頓時損失800餘平方公尺土地之利益遠大於原
    告黃永華須拆除超過地界建築豬舍之利益損失，而本院認定
    系爭甲、乙土地地界線應以如附圖所示D、E、F界點連接線
    為地界線。
　⒊彰化縣政府調處兩造經界糾紛，歷經4次會議，終裁處以如附
    圖所示D、E、F連接線為系爭甲、乙土地地界，為原告所自
    陳（起訴狀），且原告黃永華於彰化縣政府裁處後，曾於84
    年6月26日與被告簽立買賣契約書，願意購買被告所有系爭
    乙土地南側與系爭甲土地毗鄰之部分等情，亦有原告於110
    年2月8日陳報狀提出買賣契約書附卷可佐。足徵原告黃永華
    對於彰化縣政府當時裁處之地界線無甚爭議，方願意承買興
    建豬舍超越地界線之部分土地。
　⒋原告復主張：原告於86年間取得自用新建農舍與畜牧豬舍使
    用執照，當時依系爭甲、乙土地地界興建，無越界建築可能
    ，為何依被告指界結果，反變成豬舍越界建築？並提出上開
    使用執照影本為證。經查，依上開使用執照所附位置示意圖
    即附圖一所示，原告黃永華興建畜牧豬舍全部在系爭甲土地
    上，而依附圖一所示，原告黃永華興建豬舍，也是依如附圖
    D、E、F界點連接線為系爭甲、乙土地地界線，此與被告所
    指地界正相符合，則原告黃永華所指G、B、C、H各點所連接
    線，即非當時興建豬舍所依循之地界線，原告上開主張，實
    有誤會。　
  ㈤綜上所述，經界訴訟，法院可不受兩造當事人主張之拘束，
    得本於調查之結果，定雙方不動產之經界，因此本件爭執之
    經界線應以被告主張為可採，乃確定為如主文第1項所示。
    並確定本件訴訟費用，因判決結果兩造對於土地經界得以確
    定因而均蒙其利，應由兩造各負擔50%，方為公允適當。
四、本件判決之基礎已臻明確，兩造其餘攻擊防禦方法及證據，
    於判決結果不生影響，無一一審究之必要，附此敘明。
五、訴訟費用負擔之依據：民事訴訟法第80條之1、第85條第2項
    。
中　　華　　民　　國　　110 　年　　9 　　月　　23　　日
                  北斗簡易庭  法　官  丁兆嘉
以上為正本係照原本作成。
如不服本裁定，應於送達後10日內，向本院提出抗告狀並表明抗
告理由，如於本裁定宣示後送達前提起抗告者，應於裁定送達後
10日內補提抗告理由書（須附繕本），並繳納抗告費新臺幣1,00
0元。
中　　華　　民　　國　　110 　年　　9 　　月　　23　　日
　　　　　　　　　　　        書記官  蔡政軒